【裁判字號】    97,訴,616
【裁判日期】    980519
【裁判案由】    塗銷土地所有權移轉登記
【裁判全文】
臺灣板橋地方法院民事判決               97年度訴字第616號
原      告  戊○○
被      告  乙○○○
                      樓之1
            丁○○
            丙○○
被告共同
訴訟代理人  桂梅君律師
複代理人    甲○○
上列當事人間請求撤銷贈與契約等事件，經本院於民國98年4 月
28日言詞辯論終結，判決如下：
    主      文
被告乙○○○、丁○○於96年12月24日，就門牌號碼台北縣樹林
市○○街○ 段325 巷50號4 樓之1 房屋（即樹林市○○段2081建
號）應有部分1/2，及其基地即坐落台北縣樹林市○○段1374地
號應有部分51/20000 所為贈與契約，應予撤銷。被告丁○○應
就上開所示土地與建物，於97年1 月9 日以贈與原因之所有權移
轉登記予以塗銷，並回復登記所有權人為被告乙○○○。
被告乙○○○、丙○○於96年12月24日，就門牌號碼台北縣樹林
市○○街○ 段325 巷50號4 樓之1 房屋（即樹林市○○段2081建
號）應有部分1/2 、同巷42號房屋（即樹林市○○段2026建號）
應有部分1/137 ，及其基地即坐落台北縣樹林市○○段1374地號
應有部分53/20000所為贈與契約，應予撤銷。被告丙○○應就上
開所示土地與建物，於97年1 月9 日以贈與原因之所有權移轉登
記予以塗銷，並回復登記所有權人為被告乙○○○。
訴訟費用由被告連帶負擔。
    事實及理由
一、原告起訴主張：
（一）查門牌號碼台北縣樹林市○○街○ 段325 巷50號4 樓之1
      房屋（即樹林市○○段2081建號）全部、及同巷42號建物
      （即樹林市○○段2026建號）應有部分1/137 ，與其基地
      即坐落樹林市○○段1374地號土地應有部分51/20000、53
      /20000（以下略稱系爭房地），本屬被告乙○○○所有，
      惟原告與被告乙○○○間給付票款訴訟事件，經台灣嘉義
      地方法院於民國96年12月27日以96年度嘉簡移調字第118
      號成立調解，其條件為乙○○○願給付原告新台幣（下同
      ）39萬5000元及自84年9 月21日起至清償日止之利息。
（二）惟被告乙○○○迄未清償上開調解成立之債務，竟於97年
      1 月9 日，以贈與為原因，逕自將系爭房地所有權無償移
      轉登記予被告即其子丁○○、丙○○2 人，計丁○○受贈
      登記系爭房地1374地號應有部分51/20000、2081建號應有
      部分1/2 ；另丙○○受贈登記系爭房地1374地號應有部分
      53/20000、2081建號應有1/2 、2026建號應有部分1/137
      。系爭房地自始即登記為乙○○○所有，何人清償貸款，
      與所有權歸屬不生影響。
（三）原告依據民法第244 條之規定訴請撤銷被告間上開贈與並
      塗銷贈與登記，回復為被告乙○○○所有等語。
（四）聲明：
      被告乙○○○、丁○○於96年12月24日，就系爭房地13
        74地號應有部分51/20000、2081建號應有部分1/2 所為
        贈與契約，應予撤銷。被告丁○○應就上開所示土地與
        建物，於97年1 月9 日以贈與原因之所有權移轉登記予
        以塗銷，並回復登記所有權人為被告乙○○○。
      被告乙○○○、丙○○於96年12月24日，就系爭房地13
        74地號應有部分53/20000、2081建號應有部分1/2 、20
        26建號應有部分1/137 所為贈與契約，應予撤銷。被告
        丙○○應就上開所示土地與建物，於97年1 月9 日以贈
        與原因之所有權移轉登記予以塗銷，並回復登記所有權
        人為被告乙○○○。
二、被告3 人均不爭執原告主張之系爭房地上開贈與契約及登記
    事實，亦不爭執被告乙○○○與原告成立之上開調解事實。
    惟辯以：
（一）因乙○○○不諳法律，又不清楚其配偶莊崑鎮與原告間債
      務之情形，所以才與原告成立調解。然調解後，原告另起
      訴請求乙○○○清償借款等，該訴訟經台灣嘉義地方法院
      97年度簡上字地66號審理結果，認為原告不能舉證交付借
      款予乙○○○或莊崑鎮，無以證明支票表彰之借款債權存
      在，爰判決本件原告敗訴確定，該案訴訟之2 張支票即為
      本件原告主張調解原因之支票。準此，乙○○○既未向原
      告借款，且票據之原因債權亦不存在，原告自無民法第24
      4 條之撤銷權。
（二）又93年間丁○○、丙○○2 人開始工作，欲購屋以代租屋
      ，乃借用林世賢名義置產，系爭房地購置之初，由被告丁○○支付頭期款，每期貸款隆信分擔較多之金額，多年來
      由丁○○、丙○○2 人繳付貸款，至95年底，丁○○出資
      140 萬元、丙○○出資出資約40萬元繳清貸款，塗銷銀行
      抵押權登記，此均於上開調解事件成立前之事實。嗣後97
      年間才終止借名契約，回復原狀物歸原主，所以即使原告
      有債權，上開登記亦未減少或侵害原告債權，原告自不得
      行使撤銷權等語。均共同答辯聲明：原告之訴駁回。
三、經查，本件原告主張其為被告乙○○○之債權人一情，已據
    其提出台灣嘉義地方法院96年12月27日以96年度嘉簡移調字
    第118 號調解程序筆錄為證（見本院卷第9 頁），其調解成
    立內容為乙○○○願給付原告39萬5000元及自84年9 月21日
    起至清償日止之利息無訛。被告雖辯稱該調解原因之票據權
    利，嗣經同法院97年度簡上字地66號審理結果，認為無以證
    明支票表彰之借款債權存在，判決本件原告敗訴確定，故原
    告非被告乙○○○之債權人云云。惟按「調解經當事人合意
    而成立；調解成立者，與訴訟上和解有同一之效力。調解有
    無效或得撤銷之原因者，當事人得向原法院提起宣告調解無
    效或撤銷調解之訴。」民事訴訟法第416 條第1 、2 項分別
    定有明文；又「調解是否有無效或得撤銷之原因，未經當事
    人向原調解法院提起宣告調解無效或撤銷調解之訴，判決確
    定前，執行法院無審酌之權。」此亦有最高法院82年度台抗
    字第583 號裁判意旨可參。本件原告所主張之法院調解成立
    內容，既未經宣告調解無效或撤銷調解，參酌上開說明，自
    與訴訟上和解有同一之效力，亦即有確定判決之效力，故原
    告主張其為被告乙○○○之債權人一情，信有可徵，被告所
    辯不足改變調解債務之事實。
四、次查，原告主張被告乙○○○將系爭房地分別贈與並登記為
    被告丁○○、丙○○2 人所有之情，其登記之客觀事實亦為
    被告所不爭執，並有原告提出之建物登記謄本、土地登記謄
    本附卷可稽。雖被告辯以系爭房地為被告丁○○、丙○○2
    人所買，原先購置時係借用乙○○○名義登記，其後物歸原
    主，無侵害原告債權等語。然查，被告主張有利於己之借名
    登記一情，為原告所爭執，就借名契約之存在事實，被告雖
    以繳付貸款人為據，惟清償房貸之原因繁多，除借名原因外
    ，亦有利益第三人契約或指示交付種種客觀事實之可能性，
    ，何況系爭房地移轉為被告丁○○、丙○○2 人之登記原因
    ，確實記載為「贈與」，並非被告所述物歸原主之回復登記
    。故本院認為原告主張系爭房地為乙○○○之財產，應屬可
    信，被告所辯上開登記未減少或侵害原告對於乙○○○債權
    ，委無足取。
五、按債權人依民法第244 條規定，撤銷債務人所為之有償或無
    償行為者，祇須具備下列之條件，（一）為債務人所為之法
    律行為（二）其法律行為有害於債權人（三）其法律行為係
    以財產權為目的（四）如為有償之法律行為，債務人於行為
    時，明知其行為有害於債權人，受益人於受益時，亦明知其
    事情。至於債務人之法律行為除有特別規定外，無論為債權
    行為抑為物權行為，均非所問。次按所謂債務人所為之行為
    有害債權人之債權或權利，係指減少債務人之一般財產，而
    致不能滿足債權人，如此債務人之資產狀態，謂之無資力，
    如何謂之無資力，因我民法並無明文，通說見解認為於有害
    行為時，債務人之他財產不足滿足一般債權人之事實為必要
    ，對於任何債權不以經強制執行而終未獲滿足為必要，苟有
    可認為縱為強制執行而難獲滿足之效果時，即得行使之。又
    有害於債權之事實，須債務人行為與無資力之發生有相當因
    果關係，債權人行使撤銷權時，須債務人在無資力之狀態。
    本件原告主張被告乙○○○除如主文所示不動產外，無何資
    力清償上開調解債務，此經原告提出乙○○○之財產歸屬資
    料清單為證（見本院卷第10頁），經核該清單所載乙○○○
    之財產，確實除系爭房地外，其餘3 筆財產價值合計不逾萬
    元，顯然系爭房地即為債權人原告之保障，然被告乙○○○
    將之無償贈與丁○○、丙○○2 人，即屬有害於債權人即原
    告之權利，原告依民法第244 條第1 項規定即得行使撤銷權
    ，該撤銷權自原告知悉有撤銷之原因時起，尚未逾1 年之除
    斥期間，故原告請求撤銷被告間之贈與契約及塗銷讓與登記
    ，並依據民法第244 條第4 項規定，請求回復為被告乙○○○所有，於法有據，應予准許。
六、末按，公寓大廈管理條例第4 條第2 項規定：「專有部分不
    得與其所屬建築物共用部分之應有部分及其基地所有權或地
    上權之應有部分分離而為移轉或設定負擔」；又土地登記規
    則第81條亦明文：「區分所有建物之共用部分，應另編建號
    ，單獨登記，並依下列規定辦理：一、同一建物所屬各種共
    用部分，除法令另有規定外，應依各區分所有權人使用情形
    ，分別合併，另編建號，單獨登記為各相關區分所有權人共
    有。但部分區分所有權人不需使用該共用部分者，得予除外
    。二、區分所有建物共用部分之登記僅建立標示部，及加附
    區分所有建物共用部分附表，其建號、總面積及權利範圍，
    應於各區分所有建物之所有權狀中記明之，不另發給所有權
    狀」。顯見區分所有建物之共用部分，僅於標示部為登記，
    不在所有權部為何登記，本件原告起訴另聲明關於系爭房地
    2081建號區分所有建物之共用部分2183建號，亦應為塗銷贈
    與及回復為乙○○○所有登記，然此2183建號既屬土地登記
    規的81條第2 款所示之共用部分，不得與區分所有建物分離
    而為移轉，經本判決主文諭示塗銷及回復2081建號登記，其
    效力自亦及於共用部分2183建號，無庸另就此共用部分另行
    諭知。本件事證已臻明確，兩造其餘攻擊防禦方法，核與判
    決結果無影響，爰不一一論述，併此敘明。
七、結論：本件原告之訴為有理由，依民事訴訟法第85條第2 項
    ，判決如主文。
中    華    民    國    98    年    5     月    19    日
                  民事第二庭    法  官  陳財旺
以上正本係照原本作成
如對本判決上訴，須於判決送達後20日內向本院提出上訴狀
中    華    民    國    98    年    5     月    19    日
                                書記官  孫國慧


司法院資訊處製作；財團法人民間司法改革基金會備份。
